【裁判字號】    96,破,54
【裁判日期】    971014
【裁判案由】    破產宣告
【裁判全文】
臺灣臺南地方法院民事裁定                96年度破字第54號
聲  請  人  甲○○
上聲請人聲請宣告破產事件，本院裁定如下：
    主    文
聲請駁回。
聲請程序費用由聲請人負擔。
    理    由
一、本件聲請意旨略以：緣聲請人即債務人家中因僅有聲請人一
    人有工作收入，聲請人的大哥因失業而無工作收入，其子女
    必須由聲請人來扶養，聲請人並同時要扶養年事已高身體欠
    佳之母親林月雲，聲請人母親有膝退化關節炎、骨質疏鬆症
    、左肩肌腱炎等疾病，平日均需支出相當之醫藥費用。聲請
    人因只有國小畢業，要找尋高薪的工作實屬不易，因此，只
    能靠不斷地加班來增加收入，在民國96年之前，每月雖因經
    常加班而有新台幣（以下同）4萬元至6萬元不等之薪資收入
    ，但仍不足一家數口之生活開銷，加以聲請人本身有房屋貸
    款待繳納，所以，經常入不敷出。聲請人為維持一家大小之
    生計與居住，乃向銀行辦理信用卡及現金卡以應急使用，然
    因本身理財不當，不懂保守信用，造成使用現金卡清償信用
    卡卡債，以及因資金不足而僅繳最低繳款金額卻造成高額之
    利息負擔等以卡養卡之惡性循環，目前卡債之金額即高達
    1,203,948元，該卡債部分每月應繳之金額甚高，若再加計
    房屋貸款應繳納之金額，聲請人即無法維持家中基本生活開
    銷，再加以在96年之前聲請人因長達七、八年的持續日夜加
    班工作，復以聲請人本身有B型肝炎，身體經不起長期的熬
    夜加班，最近身體已經產生警訊，有高血壓、心臟病以及肝
    臟功能都出現問題，經醫院檢查發現確實有B型肝炎合併肝
    功能異常，近來聲請人已經不敢也不能再繼續加班熬夜，所
    以，薪資收入隨即驟降為3萬元上下，聲請人之家庭經濟更
    形困難，是以，聲請人為避免再次挖東牆補西牆之情形發生
    ，以及為求本身有重生之機會，為此，乃不得不聲請宣告破
    產。聲請人向如附表編號1至10所示10家銀行（以下簡稱債
    權銀行）貸款或持現金卡、信用卡消費，以及向如附表編號
    11 所示統穩建設股份有限公司（與債權銀行合稱全體債權
    人，以下同）借款，目前積欠之債務金額如附表所示計為
    3,970,198元，目前已經停止繳納清償。而聲請人目前有親
    友為幫助聲請人聲請破產因此贈與現金20萬元，已換成郵局
    匯票，可供作組成破產財團，且聲請人名下之不動產，扣除
    貸款後，尚有殘值50萬元。合計財產部分共計70萬元。現今
    之負債共約3,970,198元，該債務已超過債務人之總資產甚
    多，實有必要依破產法之規定宣告破產。綜上，爰聲請裁定
    准予宣告債務人破產等語。
二、按破產對債務人不能清償債務者，宣告之，固為破產法第五
    十七條所明定。惟所謂債務人不能清償債務，係指債務人之
    財產狀態，對於一般金錢債務長久不能支付之意，若僅因一
    時困難或主觀上不為清償，尚難認符合宣告破產之要件（最
    高法院96年度台抗字第375號、96年度台抗字第778號、96年
    度台抗字第878號民事裁定、97年度台抗字第182號民事裁定
    均可資參照）。次按清償資力係由財產、信用、勞力三者構
    成，雖無財產，如有良好之信用或優良之技術，仍有清償債
    務之可能。故支付不能不能夠僅以債務人之財產為標準，必
    待動員其信用、勞力等之力量，仍屬資力不足清償債務時始
    可。此點與專以財產為標準之債務超過情形有別。故有專業
    技術之人，如能善用其智識技能，審慎度量花用，假以時日
    仍有清償債務之可能（最高法院97年度台抗字第385號民事
    裁定參照）。又法院對破產事件在裁定前，得依職權為必要
    之調查，亦為破產法第63條第2項所明定。
三、本件債務人主張其積欠如附表債權數額欄所示之債務，且負
    債大於資產等情，業據其提出債權人及債權金額明細表、財
    團法人金融聯合徵信中心當事人查詢個人資料（信用報告）
    回覆書、薪資條及薪資帳戶存摺影本、郵局匯票影本、土地
    、建物登記謄本、財政部臺灣省國稅財產歸屬資料清單及財
    政部臺灣省南區國稅局94年度綜合所得稅各類所得資料清單
    等資料為憑；復有本院依職權調閱之稅務電子閘門財產所得
    調件明細表、交通部公路總局嘉義區監理所臺南監理站97年
    1月7日函、臺南縣稅務局新化分局（原臺南縣稅捐稽徵處新
    化分處）97年1月8日函、財政部臺灣省南區國稅局新化稽徵
    所97年1月11日函暨所檢附債務人94、95年度所得稅申報及
    核定資料、勞保局電子閘門查詢作業被保險人投保資料查詢
    、以及如附表所示各債權銀行之覆函附卷可稽，債務人主張
    其目前負債大於剩餘資產乙節，固堪信真實。惟查：
（一）債務人主張積欠如附表債權數額欄所示之債務3,970,198
      元，本院依職權函詢全體債權人、稅捐及監理機關，其中
      除台北富邦商業銀行未陳報金額外，其餘各債權銀行、稅
      捐機關及監理機關則函覆如附表債權人陳報數額欄所示之
      數額，合計債權數額為3,174,934元，而與債務人主張之
      數額略有差異。然前揭債權人陳報之數額，有各債權銀行
      之覆函暨其檢附之貸還款交易明細表、放款總額明細表、
      帳戶資料、放款帳務資料查詢單、繳款紀錄、現金卡申請
      書、信用卡申請書、本票、交通部公路總局嘉義區監理所
      臺南監理站97年1月7日函及臺南縣稅務局新化分局97年1
      月8日函等附卷可稽；嗣因債務人所有台南縣永康市○○
      ○段1290之3地號土地及其上同段4806建號建物經債權人
      合作金庫商業銀行股份有限公司聲請法院強制執行，並有
      統穩建設股份有限公司及華南商業銀行參與分配，經買受
      人以1,688,900元買受，合作金庫商業銀行股份有限公司
      與統穩建設股份有限公司分別受償1,599,257元及62,419
      元，此業經本院依職權調閱本院96年度執字第54252號卷
      查明。因此，債務人之債務數額，參酌上情後，自應以如
      附表拍賣債務人所有不動產後之債權數額欄所示之
      1,699,645元較可採信，合先敘明。
（二）本件債務人為60年9月15日出生，現年37歲，未婚，小學
      畢業，任職於竑榮實業股份有限公司，擔任營造場、混凝
      土機械維修，為有專門技術之人，倘依勞工強制退休年齡
      60歲計算，尚有23年之工作能力；又債務人其最近三年即
      94年、95年、96年薪資年所得分別為591,319元、705,731
      元、489,820元，縱債務人主張因健康緣故而無法加班，
      而以其中金額最低之96年度計算，債務人平均每月薪資仍
      約有40,818元（元以下，四捨五入）；另本院函囑臺南縣
      警察局永康分局查訪債務人工作及收入情形，雖據函覆債
      務人每月收入僅14,000元，然本院依職權調取債務人勞保
      局電子閘門查詢作業被保險人投保資料查詢，債務人投保
      薪資仍為43,900元，足見債務人就臺南縣警察局永康分局
      查訪其收入所為之陳述並不實在，而應以其投保薪資之
      43,900元較可採信；又債務人名下除有車牌號碼分別為
      S4-3620、US-2653、TY-1041、4132-GH之自用小客車四輛
      外，並有現金200,000元，此亦有債務人財產目錄、戶籍
      謄本、郵政匯票、債務人94、95、96年度所得稅申報及核
      定資料及稅務電子閘門財產所得調件明細表在卷可憑。債
      務人之債務總額合計為1,699,645元，而債務人目前工作
      所得平均每月薪資約40,818元，並有資金200,000元可資
      清償債務，則已如前述。債務人雖主張其目前負債大於剩
      餘資產，惟債務人之財產價值，是否足堪清償其債務、是
      否支付不能，非僅以債務人之財產為標準，必待動員其信
      用、勞力等力量，仍屬資力不足清償債務時始可；如有優
      良之技術發展潛能，即應認仍有清償債務之可能，前已敘
      明。因此，債務人固主張其債務大於資產，然如全部債權
      人均取得執行名義聲請強制執行，依強制執行法第52 條
      及第122條規定，應酌留債務人及共同生活之親屬生活所
      必須之食物、燃料及金錢，因此，執行法院如依債權人之
      聲請強制執行債務人之薪資者，實務上均只扣薪3分之1，
      本件即約扣13,606元（40,818÷3＝13,606），依此計算1
      年全體債權人至少可自債務人於竑榮實業股份有限公司之
      固定薪資部分受償163,272元（13,606×12＝163,272 ）
      ；而扣款所餘約27,212元，仍可供聲請人及其家屬生活之
      需，依我國目前民眾一般生活消費判斷，實足以維持生計
      無慮。職是之故，縱各債權銀行對債務人扣薪，而依債務
      人資產尚有200,000元現金，以及擔任竑榮實業股份有限
      公司員工之固定收入觀之，債務人顯然仍有相當之清償能
      力。難謂債務人之給付於客觀上已不可期待其繼續為清償
      ，而符合宣告破產之要件。再者，若債務人確有決心清償
      債務，先以現有資金200,000元清償部分債務，債務餘額
      則僅餘1,499,645元，每月如審慎度量花用，以97年臺灣
      省最低生活費9,829元計算，則每月更可結餘約17,000 元
      ，倘全數用以清償債務，則更能縮短還款期限。如此債務
      人生活仍可維持無虞，而債權人可受償較多之數額，兩蒙
      其利。況債務人並非無專業技術之人，如能善用其技能，
      並在身體健康許可範圍內，積極增加收入來源，亦可縮短
      還款期限，此衡諸本件債務人於94、95年間之收入情形（
      見債務人94、95年度所得稅申報及核定資料參照）等情，
      尤足明之。綜上，難謂依債務人之財產、勞力及信用等狀
      況，已屬資力不足清償債務。
（三）本院依職權函詢各債權銀行，據各債權銀行函覆結果，雖
      均不同意債務人聲請破產，惟就還款條件，兆豐國際商業
      銀行股份有限公司表示願與債務人進行任何還款方式協商
      、京城商業銀行股份有限公司陳明可與債務人進行債務和
      解等語，此有前開債權銀行函文在卷可稽。顯見，部分債
      權銀行亦願意與債務人達成協商方案，並給予一定程度之
      減免條件，以利債務人清償債務。債務人之不動產已遭拍
      賣，每月即無須再繳納一萬餘元之房屋貸款，雖須另行租
      屋居住，但經濟壓力應可稍加緩解；而目前消費者債務清
      理條例業已施行，債務人前於95年間曾向最大債權銀行申
      請債務協商，雖嗣後隨即協商毀諾；然依目前各債權銀行
      為鼓勵債務人進行協商，復提出「個別協商一致性方案」
      以供債務人再進行協商，因此，債務人非不能就目前現有
      之債務，再與各債權人進行債務協商。足認債務人若與各
      債權人協商還款之期數、年利率，難謂債務人之給付於客
      觀上已不可期待其繼續為清償，而符合宣告破產之要件。
（四）然債務協商並無法單憑債務人之努力即得達成，尚需債權
      銀行審慎思量其社會責任，對有還款誠意之債務人給予最
      大之協助，於追求自己績效利益之際，並顧及債務人生存
      利益，共同議定符合債務人實際收入及財務狀況之清償方
      案。若部分債權銀行仍要求債務人之還款方式遠超過其能
      力，使債務人之給付於客觀上為不可期待時，衡量雙方之
      利益及損害，自不得不重新斟酌，而允債務人利用法定破
      產程序或消費者債務清理條例之更生程序以獲取重生之機
      會，以合理分配風險及利益，併予敘明。
（五）綜上，本院綜合上開事證，認債務人非不得與各債權銀行
      進行協商，尋求解決之道，並斟酌債務人目前客觀上之財
      產、勞力、信用等情況，其給付於客觀上難謂為不可期待
      其繼續清償，核與破產法第57條規定之要件不合。從而，
      聲請人聲請宣告破產，為無理由，應予駁回。
四、綜上所述，本件聲請人所負之債務固超過其資產，然綜合審
    酌聲請人之工作能力、職業、學歷、收入、信用、財產及家
    庭狀況等項加以評估，聲請人應尚未達不能清償債務之程度
    ，是聲請人聲請宣告破產，為無理由，應予駁回。
五、依破產法第5條，民事訴訟法第95條、第78條，裁定如主文。
中    華    民    國    97    年    10    月    14    日
                   臺灣臺南地方法院民事第二庭
                                法  官      張麗娟
上為正本係照原本作成。
如不服本裁定，應於裁定送達後10日內向本院提出抗告狀（須附
具繕本），並應繳納抗告費新台幣1,000元。
中    華    民    國    97    年    10    月    14    日
                                書記官      楊宗倫
附表：                                 （單位：新台幣）
┌─┬──────┬───┬──────┬──────┬──────┐
│編│ 債權人名稱 │債權之│  債權數額  │債權人陳報債│拍賣債務人所│
│號│            │性質  │            │權數額      │有不動產後之│
│  │            │      │            │            │債權數額    │
├─┼──────┼───┼──────┼──────┼──────┤
│1 │華南商業銀行│現金卡│308,864元   │134,781元   │134,852元   │
│  │股份有限公司│      │            │            │            │
├─┼──────┼───┼──────┼──────┼──────┤
│2 │台新商業銀行│現金卡│231,000元   │238,770元   │238,770元   │
│  │股份有限公司│      │            │            │            │
├─┼──────┼───┼──────┼──────┼──────┤
│3 │臺灣新光商業│貸款  │69,226元    │15,639元    │15,639元    │
│  │銀行股份有限│      │            │            │            │
│  │公司        │      │            │            │            │
├─┼──────┼───┼──────┼──────┼──────┤
│4 │香港商香港上│信用卡│94,000元    │94,560元    │94,560元    │
│  │海匯豐銀行股│      │            │            │            │
│  │份有限公司  │      │            │            │            │
├─┼──────┼───┼──────┼──────┼──────┤
│5 │合作金庫商業│房屋貸│1,555,000元 │1,540,561元 │1,000元     │
│  │銀行股份有限│款    │            │            │            │
│  │公司        │      │            │            │            │
├─┼──────┼───┼──────┼──────┼──────┤
│6 │兆豐商業銀行│信用卡│69,550元    │75,618元    │75,618元    │
│  │股份有限公司│      │            │            │            │
├─┼──────┼───┼──────┼──────┼──────┤
│7 │大眾商業銀行│現金卡│38,000元    │33,198元    │33,198元    │
│  │股份有限公司│      │            │            │            │
├─┼──────┼───┼──────┼──────┼──────┤
│8 │台北富邦商業│貸款  │225,000元   │債權人未陳報│債權人未陳報│
│  │銀行股份有限│      │            │，依債務人自│，依債務人自│
│  │公司        │      │            │陳金額計算  │陳金額計算  │
├─┼──────┼───┼──────┼──────┼──────┤
│9 │京城商業銀行│信用卡│31,078元    │26,437元    │26,437元    │
│  │股份有限公司│      │            │            │            │
├─┼──────┼───┼──────┼──────┼──────┤
│10│英商渣打商業│信用卡│137,230元   │128,672元   │128,672元   │
│  │銀行股份有限│      │            │            │            │
│  │公司（原新竹│      │            │            │            │
│  │國際商業銀行│      │            │            │            │
│  │股份有限公司│      │            │            │            │
│  │）          │      │            │            │            │
├─┴──────┴───┼──────┼──────┼──────┤
│   債權人銀行小計       │2,758,948元 │2,513,236元 │845,074元   │
│                        │            │            │            │
├─┬──────┬───┼──────┼──────┼──────┤
│11│統穩建設股份│借款  │1,211,250元 │637,500元   │837,851元   │
│  │有限公司    │      │            │            │            │
├─┼──────┼───┼──────┼──────┼──────┤
│12│臺南縣稅務局│稅款  │            │13,024元    │5,546元     │
│  │新化分局（原│      │            │            │            │
│  │臺南縣稅捐稽│      │            │            │            │
│  │徵處新化分處│      │            │            │            │
│  │）          │      │            │            │            │
├─┼──────┼───┼──────┼──────┼──────┤
│13│交通部公路總│稅費、│            │11,174元    │11,174元    │
│  │局嘉義區監理│罰鍰  │            │            │            │
│  │所臺南監理站│      │            │            │            │
├─┴──────┴───┼──────┼──────┼──────┤
│     合  計             │3,970,198元 │3,174,934元 │1,699,645元 │
│                        │            │            │            │
└────────────┴──────┴──────┴──────┘


司法院資訊處製作；財團法人民間司法改革基金會備份。
